臺灣苗栗地方法院民事判決　　　　　　　 98年度訴字第329號
原　　　告　賴國堂
　　　　　　賴源春
共　　　同
訴訟代理人　陳淑芬律師
複　代理人　葉玉蘭
原　　　告　黃安然
被　　　告　邱文貴
訴訟代理人　賈俊益律師
複　代理人　劉孜育
訴訟代理人　邱征達
　　　　　　廖秀梅
上列當事人間請求分割共有物事件，本院於民國100 年3 月8 日
言詞辯論終結，判決如下：
    主  文
兩造共有坐落苗栗縣獅潭鄉○○○段140 地號土地、地目田、面
積9180平方公尺土地，應予分割，分割方法如下：如附圖一方案
二所示編號140 （C ）面積4590平方公尺土地分歸被告取得，編
號140 （D ）面積4590平方公尺土地分歸原告取得，並按原告黃
安然應有部分75/500、原告賴國堂應有部分167/500 、原告賴源
春應有部分258/500 之比例保持共有。
訴訟費用由兩造按原應有部分比例負擔。
    事實及理由
一、原告黃安然未於言詞辯論期日到場，核無民事訴訟法第386
    條各款所列情形，爰依被告之聲請，由其一造辯論而為判決
    。
二、原告主張：坐落苗栗縣獅潭鄉○○○段140 地號、地目田、
    面積9180平方公尺土地為兩造所共有，應有部分原告賴國堂
    167/1000、原告賴源春258/1000、原告黃安然75/1000 、被
    告邱文貴1/2 。系爭土地並無因物之使用目的不能分割之情
    形，兩造間亦無不分割之約定，惟因兩造無法協議分割，為
    此依民法第823 條規定，請求裁判分割系爭土地。分割方案
    如附圖二即苗栗縣大湖地政事務所民國99年5 月31日成果圖
    所示編號A 及B 部分分歸原告取得保持共有，C 及D 部分分
    歸被告單獨取得（以紅色實線為分割線）。依此方案分割，
    係將兩造現在行走之水泥道路對分一半，使兩造分得土地均
    有道路可資對外通行。反觀被告所採如附圖一即苗栗縣大湖
    地政事務所100 年1 月28日複丈成果圖方案二所示分割方案
    ，將現況道路用地全數分歸被告取得，將使原告無路可通行
    至台三線，蓋因原告所取得土地北側有一道4 至6 公尺高之
    駁坎阻隔，以目前現狀，原告並無法開闢道路連接至台三線
    。且原告分得土地之前方亦有訴外人所有之同段140-5 、
    363-622 等地號土地橫阻，是原告無法整地將高低落差降低
    至能通行至台三線。如將現有水泥道路全部分歸被告取得，
    原告將無路可通行，是被告之方案並不可採。並聲明：兩造
    共有之系爭土地應予分割，分割方法如附圖二所示編號A及B
    面積0.4677公頃土地分歸原告取得保持共有，編號C 及D 面
    積0.4502公頃土地分歸被告取得。
三、被告則以：同意分割，惟就分割方案，應以附圖一之方案二
    為可採，即將編號140 （C ）面積4590平方公尺土地分歸被
    告取得，編號140 （D ）面積4590平方公尺土地分歸原告取
    得保持共有。蓋因系爭土地上之水泥道路係被告自行出資及
    申請鄉公所補助所鋪設，該道路下並埋設有水管，如將道路
    分歸被告單獨所有，易於管理及維護，可免除日後道路維護
    之權責問題。且方案二與兩造目前分管之狀態相符。又原告
    分得部分北側駁坎有缺口，原告即可通行車輛至台三線，只
    是原告於上方整地後故意不將道路之雜草去除，水溝加蓋也
    可自行為之，所需費用甚少，原告便可通行至台三線道路，
    不需經過系爭土地上之現有水泥道路。又倘若認原告尚未整
    地通行不易，則被告亦同意於原告整地前提供現有之水泥道
    路供原告通行等語，資為抗辯。並聲明：如主文第1 項所示
    。
四、按各共有人除因物之使用目的不能分割，或契約訂有不分割
    之期限者外，得隨時請求分割共有物；共用物之分割，不能
    協議決定者，法院得依任何共有人之聲請，為裁判分割，民
    法第823 條第1 項、第824 條第2 項前段分別定有明文。次
    按耕地係指依區域計畫法劃定為特定農業區、一般農業區、
    山坡地保育區及森林區之農牧用地；又每宗耕地分割後每人
    所有面積未達0.25公頃者，不得分割，農業發展條例第3條
    第11款、第16條第1 項亦定有明文。原告主張系爭土地為兩
    造所共有，應有部分原告賴國堂167/1000、原告賴源春
    258/1000、原告黃安然75/1000 、被告邱文貴1/2 ；系爭土
    地並無因物之使用目的不能分割，兩造間亦無不分割之約定
    ，惟因兩造無法達成協議分割等情，業據提出土地登記謄本
    、地籍圖等件附卷可稽，並為被告所不爭執，堪信為真實。
    再查，系爭土地之地目為田、使用分區為山坡地保育區、使
    用地類別為農牧用地，係屬農業發展條例第3 條第11款所定
    義之「耕地」，有土地登記謄本為證。又系爭土地面積達
    9180平方公尺，原告三人請求分割後繼續保持共有，而被告
    之應有部分比例為1/2 ，則系爭土地之面積經兩造按各1/2
    之比例分割後，兩造於分割後各自取得之面積均超過0.25公
    頃，並無違反上開農業發展條例第16條第1 項規定之虞。依
    前開說明，原告請求裁判分割系爭土地，於法即無不合，應
    予准許。
五、再按共有物之分割方法，法院應斟酌當事人之聲明、共有物
    之性質、經濟效用及全體共有人利益等為公平決定；且分割
    共有物以消滅共有關係為目的，法院裁判分割共有土地時，
    除因該土地內部分土地之使用目的不能分割（如為道路），
    或部分共有人仍願維持其共有關係，應就該部分土地不予分
    割或准該部分共有人成立新共有關係外，應將土地分配於各
    共有人單獨所有，不受共有人原來約定使用方法之拘束；又
    分割共有物固不受分管契約之拘束，惟儘量依各共有人使用
    現狀定分割方法，以維持現狀，減少共有人所受損害，當不
    失為裁判分割斟酌之一種原則（最高法院69年台上字第3100
    號判決、69年台上字第1831號判例、90年台上字第1378號判
    決、82年度台上字第1990號判決意旨可資參照）。經查：
  (一)系爭土地形狀不規則，北側較寬且臨台三線道路，南側較窄
    ，地勢西南較低而東北較高，系爭土地之東側、西側、南側
    現況均無道路可通行，僅中間有一條水泥道路（即如附圖一
    藍色實線所示、附圖二藍色虛線所示）可通往台三線；兩造
    之現耕範圍即以該水泥路為界，水泥路以西為被告耕作範圍
    ，以東為原告耕作範圍。兩造均種植草莓，成梯田狀，由南
    往北逐步下降。如附圖一所示紅色部分為原告耕作範圍內之
    一條荒廢道路，已經長滿雜草，但有車輛輪胎行走痕跡，且
    經本院徒步行走，可由台三線抵達原告耕作之區○○○○道
    路連結台三線部分需經過一排水溝，目前排水溝並未加蓋等
    情，業經本院會同苗栗縣大湖地政事務所人員至現場勘測屬
    實，製有勘驗筆錄、複丈成果圖（即附圖一、二）附卷可憑
    ，復有現場照片、空照圖在卷可考。
  (二)如依原告所主張之方案分割，即以附圖二所示紅色實線為分
    割線，編號A 及B 面積合計0.4677公頃土地分歸原告取得保
    持共有，編號C 及D 面積合計0.4502公頃土地分歸被告取得
    ，因現況水泥道路從中對切一半分歸兩造，固能使原告分得
    之土地有一半水泥道路可資通往台三線，惟原告並未出資整
    地而得享有使用水泥道路之利益，不甚公平。查現有之水泥
    道路係被告出資整地後，向苗栗縣獅潭鄉公所爭取補助經費
    而鋪設為水泥道路一情，為兩造所不爭執，則該水泥道路既
    為被告花費心力、投入資金所鋪設，原告並未出錢出力，於
    分割後竟能取得1/2 面積；且因水泥道路地形關係，對分一
    半後原告所分得部分臨接台三線部分，較被告所分得者為多
    ，自有失公平。又依此方案分割，兩造各自分得部分之面積
    與其等應有部分面積並不相符。被告之應有部分比例為1/2
    ，原告三人既同意繼續保持共有，其等應有部分比例合計亦
    為1/2 ，則依此方案分割，原告取得A 及B 部分面積為
    0.4677公頃，被告取得C 及D 部分之面積為0.4502公頃，均
    未能按其等各自之應有部分受分配，而原告亦未提出補償之
    方案，則採此分割方案難認符合全體共有人之利益。另查兩
    造不睦已久一情，為兩造所不爭執，雖於分割後兩造仍屬相
    鄰土地所有人，本應盡可能調和相鄰關係，然實際上如兩造
    各自分得水泥道路之一半面積，於使用上勢必需要互相配合
    忍讓，而以兩造交惡之情形觀之，將來產生紛爭時，如無法
    達成共識，任何一方皆無法充分利用土地，徒使各自分得之
    土地無法發揮最大經濟效益，是採此方案將，顯然並不適宜
    。
  (三)反觀被告所主張之分割方案，即如附圖一所示方案二編號
    140 （C ）面積4590平方公尺土地分歸被告取得、140 （D
    ）面積4590平方公尺土地分歸原告三人取得保持共有，則不
    但與兩造現耕作狀況相符，且能顧及公平原則。兩造現耕作
    範圍係以該水泥路為界，水泥路以西為被告耕作範圍，以東
    為原告耕作範圍，已如前述，則採此方案符合兩造之耕作現
    況，即符合共有人之經濟利益。而現有水泥道路既為被告出
    資整地向鄉公所爭取鋪設而來，則分歸被告取得，亦屬合理
    。且因該水泥道路全部劃歸被告取得，被告可自行管理維護
    ，不需與原告協調，可免除後續道路維護之權責問題，亦能
    避免與原告再起衝突，而能各自充分利用所分得之土地，發
    揮土地最大效能。又採此方案，亦能使兩造分得之面積與應
    有部分面積相符，即能使兩造於原物分配時均能按應有部分
    比例受分配，而無相互補償之問題。至原告主張採此方案其
    將無路可通行至台三線云云，經查，經本院勘驗結果，原告
    耕作範圍內有一條荒廢道路（即如附圖一所示紅色區塊所標
    示者），其上雖長滿雜草，但有車輛輪胎行走痕跡，可由原
    告耕作區域抵達台三線道路等情，業如前述，則採此方案原
    告所分得土地上已有道路且可通行車輛至台三線道路，原告
    只需稍加整地及鋪設水溝蓋即可通行無阻，並非無路可通行
    。是其主張因北側有駁坎高約4 至6 公尺，無法開闢道路云
    云，不足取信。況將現有水泥道路分歸被告一人取得，原告
    可分得之可耕作土地面積反而較多，且因其等有如附圖一紅
    色區○○○○道路可資通行，對於農產品之運送及通行亦無
    妨礙，能充分利用土地之價值。
  (四)本院審酌上開各情，認為如主文第1 項所示之分割方法，對
    兩造當事人而言，最為公平，並符合經濟效用及全體共有人
    之利益，應為可採。
六、再按因共有物分割事件涉訟，由敗訴當事人負擔訴訟費用顯
    失公平者，法院得酌量情形，命勝訴之當事人負擔其一部，
    民事訴訟法第80條之1 設有規定。本件為共有物分割事件，
    在性質上並無訟爭性，縱令兩造互易其地位，裁判結果仍無
    不同，故由敗訴之一造負擔全部費用，顯有失公平，是本院
    酌量兩造之情形，認訴訟費用宜由各共有人按應有部分比例
    分擔。
七、本件事證已臻明確，兩造其餘主張及所提證據與判決之結果
    不生影響，爰不予一一論述。
八、據上論結，本件原告之訴為有理由，依民事訴訟法第385 條
    第1 項前段、第80條之1 、第81條第2 款、第85條第2項 ，
    判決如主文。
中    華    民    國   100    年    3     月    31    日
                        民事庭法  官  楊中琪
以上正本係照原本作成。
如對本判決上訴，須於判決送達後20日內向本院提出上訴狀。
如委任律師提起上訴者，應一併繳納上訴審裁判費。
                              書記官  李曉君
中    華    民    國   100    年    3     月    31    日